臺灣士林地方法院民事判決　八十八年度訴字第一四八九號
　　原　　　告　　台灣銀行
　　法定代理人　　甲○○
　　訴訟代理人　　丙○○
　　被　　　告　　乙○○
　　被　　　告　　己○○
　　兼訴訟代理人　庚○○
　　被　　　告　　丁○○
　　訴訟代理人　　戊○○
右當事人間返還不當得利事件，本院判決如左：
    主    文
原告之訴及其假執行之聲請均駁回。
訴訟費用由原告負擔。
    事實及理由
一、原告主張：
  壹、被告乙○○、庚○○、己○○所共有之台北市○○區○○段三小段二九六建號
      、門牌號碼台北市○○區○○街一四四號建物（以下簡稱系爭建物），坐落於
      原告與被告庚○○、己○○所共有之台北市○○區○○段三小段七七九、七八
      ０地號，面積分別為四十七平方公尺、十三平方公尺之土地上，按被告等所共
      有之建物既無權占有原告所有之土地而受有相當於租金之利益，致原告受有相
      當於租金之損失，則原告依共同侵權行為及不當得利之法律關係，得請求被告
      連帶賠償相當於租金之損害，被告庚○○、己○○雖為系爭土地之共有人，惟
      其等就前開土地之應有部分僅各為四分之一，竟超越權利範圍而為使用收益，
      仍為不當得利並侵害他共有人之權利。故先位聲明：（一）被告乙○○、庚○○、己○○應連帶給付原告一百一十萬七千七百零五元，及自起訴狀繕本送達
      翌日起至清償日止，按年息百分之五計算之利息，暨自八十八年十二月一日起
      至八十九年六月三十日止，按占用之六十平方公尺土地之二分之一以各該年度
      申報地價年息百分之五計算之損害金；自八十九年七月一日起至返還前開占用
      土地之日止，按占用六十平方公尺土地之二分之一以各該年度申報地價年息百
      分之六點二五計算之損害金。（二）原告願供擔保，請准宣告假執行。
  貳、本件被告乙○○主張其所有之系爭建物應有部分，已因法院拍賣而由被告丁○○買受，惟因被告乙○○提出之證明文件為影本，且相關拍賣資料復經台灣台
      北地方法院依法銷燬，如鈞院經調查認系爭建物謄本所載之所有權人乙○○所
      有建物持分，已因拍賣而由被告丁○○取得，則原告引用與先位聲明相同之事
      實及理由，請求被告丁○○、庚○○、己○○依共同侵權行為及不當得利之法
      律關係，給付原告相當於租金之損害金。故備位聲明：（一）被告丁○○、劉
      進、己○○應連帶給付原告新台幣一百一十萬七千七百零五元及自追加狀繕本
      送達翌日起至清償日止，按年息百分之五計算之利息，暨自八十八年十二月一
      日起至八十九年六月三十日止，按占用之六十平方公尺土地之二分之一以各該
      年度申報地價年息百分之五計算之損害金；自八十九年七月一日起至返還前開
      占用土地之日止，按占用六十平方公尺土地之二分之一以各該年度申報地價年
      息百分之六點二五計算之損害金。（二）原告願供擔保，請准宣告假執行。
二、被告乙○○則以：其所有之建物應有部分，已因欠稅而於六十三年間經法院拍賣
    ，故其已非系爭建物之所有權人等語。被告庚○○、己○○則辯稱：系爭建物二
    層，其等只使用一樓，建物坐落之土地，亦係經原告建議，而向原告購買應有部
    分二分之一，其等自取得房屋後就有繳納地租與原告，且就原告之主張超過五年
    部分，主張時效抗辯等語。被告丁○○則以：其於六十三年八月間，買得台灣台
    北地方法院拍賣之系爭建物，惟事後因故無法辦理移轉登記，故至今未為建物移
    轉登記，被告自取得系爭建物後，從未曾自行居住使用或出租，且系爭建物屋況
    不佳，故被告並無任何利益所得可言，原告請求不當得利或侵權行為之損害，尚
    有不合，且原告請求自六十三年九月一日起至八十八年十月三十一日止之不當得
    利及侵權行為損害賠償，亦與請求權時效之規定有違，爰提出時效抗辯，另縱認
    被告應分擔損失賠償，然本件亦非不可分之債或法定連帶債務，原告請求連帶賠
    償，尚有未合等語，資為抗辯。並均聲明駁回原告之訴。
三、原告主張被告乙○○、庚○○、己○○為系爭建物之所有權人之事實，已據提出
    台北市○○區○○段三小段二九六建號之建物登記謄本為證，經查：被告庚○○
    、己○○就系爭建物各有應有部分四分之一所有權一節，並無爭執，而被告乙○○則否認其為所有權人，辯稱其所有之應有部分於六十三年間經法院拍賣，而移
    轉與被告丁○○等語，並提出台灣台北地方法院六十三年八月三十日北院劍財拙
    字第０三五０四三號不動產權利移轉證書影本為憑，被告丁○○就其買受系爭不
    動產二分之一應有部分，亦不爭執，僅陳稱因故未能辦理移轉登記等語。按拍賣
    之不動產，買受人自領得執行法院所發給權利移轉證書之日起，取得該不動產所
    有權。又因繼承強制執行、公用徵收或法院之判決，於登記前已取得不動產物權
    者，非經登記，不得處分其物權。強制執行法第九十八條第一項、民法第七百五
    十九條定有明文，故依前開法條意旨，被告丁○○於取得前開不動產權利移轉證
    書後，即已取得該拍賣不動產之所有權，並不以是否經登記為要件，故系爭建物
    自六十三年八月三十日起迄今之所有權人應為被告庚○○、己○○、丁○○等情
    ，應堪認定。
四、原告主張被告庚○○、己○○、丁○○所有之系爭台北市○○區○○街一四四號
    建物，坐落於原告與被告庚○○、己○○所共有之台北市○○區○○段七七九、
    七八０全部土地，面積各為四十七平方公尺、十三平方公尺等情，已據原告提出
    土地、建物登記謄本為證，且為被告所不爭執，並經本院會同台北市建成地政事
    務所到場履勘，製有勘驗筆錄在卷可稽，並有台北市建成地政事務所土地複丈成
    果圖附卷可憑，原告此部分之主張，自堪信為真實。
五、本件兩造所爭執之處，應在於被告庚○○、劉位萬、丁○○等所有之系爭建物，
    是否「無權占有」原告所有之台北市○○區○○段三小段七七九、七八０地號？
  （一）系爭台北市○○街一四四號建物，原建號為蓬萊段九四建號，建築完成日期
        不明，為磚造二層建物，總面積共一百七十八點一三平方公尺，基地坐落地
        號雙連段三小段七七八、七七九、七八０地號，被告庚○○、己○○係於五
        十三年十一月十二日以買賣原因移轉登記取得所有權等情，有建物登記謄本
        可憑，而建物坐落之台北市○○區○○段三小段七七九、七八０地號，原告
        係於四十年六月四日登記取得，被告庚○○、己○○係於五十八年七月三日
        始以買賣原因移轉登記取得所有權等情，亦有土地登記謄本在卷可證。而系
        爭雙連段三小段七七九、七八０地號，既為建物謄本內所載基地坐落範圍，
        且參酌舊建築法第十一條第三款規定，建築聲請書應載明起造人之土地權利
        並附具證明文件，堪認系爭建物係合法建築於原告所有之雙連段三小段七七
        九、七八０地號等情屬實。
  （二）原告雖辯稱其與被告間並無租賃契約，且亦查無系爭雙連段七七九、七八０
        地號於取得所有權後，曾出租他人之相關資料云云，惟查：經本院依職權向
        台北市建成地政事務所函查結果，該所僅有四十五年間繪製之建物平面圖留
        存，此有該所九十年十二月二十七日北市建地二字第０九０六一九０四四０
        ０號函暨建面平面圖附卷可稽，本院另向台北市政府工務局建築管理處調閱
        系爭建物之原始建築資料，據覆該項檔案亦因清倉欠缺，此有前開管理處九
        十一年一月十八日北市工建秘字第０九一六０九二０四００號函在卷可憑，
        惟系爭建物既屬經登記之合法建物，依前開建築法之規定，其建築之時應已
        得基地所有權人同意，並向建管機關提出合法使用土地之證明，否則何能取
        得建照並完成建物登記？是可認被告所有之系爭建物，於建築之時並非無權
        占有原告所有之土地，而原告就系爭建物為合法建物並不爭執，故被告等分
        別受讓此合法建築之建物，何以原合法使用基地之權源消滅而成為無權占有
        之事實，自應由原告負舉證之責，蓋因被告等並非系爭建物之原始起造人，
        其就原告係以何種法律關係提供土地與起造人建屋，顯難知悉，而依常情以
        觀，原告就系爭建物所坐落之基地，無非以設定地上權、租賃或使用借貸等
        方式提供他人使用，就此基礎法律關係之變動，如究係因租賃或使用借貸等
        法律關係提供建屋使用？及該等法律關係成立生效後，有無終止、解除、消
        滅之事由等事實？自屬判斷被告等是否無權占有之依據，尤以租賃關係尚有
        民法第四百二十五條買賣不破租賃之規定，原告與系爭建物之起造人間之約
        定，自屬重要事實，然原告均未舉證以實其說，故尚難以原告並未另與被告
        定有使用土地之約定，而遽以推論被告等均為無權占有，是原告之主張，尚
        難憑採。
  （三）按不當得利返還請求權，以無法律上之原因而受利益為其成立要件之一，故
        主張此項請求權成立之原告，應就無法律上之原因而受利益之事實，負舉證
        責任，此有最高法院七十七年度台上字第一七五六號判決要旨參照。又以侵
        權行為為原因，請求回復原狀或賠償損害者，應就其權利被侵害之事實，負
        立證之責。此亦有最高法院十九年上字第三八號判例要旨可資參照。本件原
        告主張被告庚○○、己○○、丁○○無權占有前開台北市○○段○○段七七
        九、七八０地號之事實，既未能證明，而被告乙○○自六十三年八月三十日
        已非系爭建物所有權人等情，均經認定如前，則其依不當得利及侵權行為之
        法律關係，先位聲明請求被告乙○○、庚○○、己○○三人、備位聲明請求
        被告丁○○、庚○○、己○○三人連帶給付自六十三年年九月一日起至返還
        前開土地之日止，相當於租金之不當得利及侵權行為損害賠償，揆諸前開裁
        判意旨，均無理由，應予駁回。
  （四）原告既受敗訴判決，其假執行之聲請即失所依據，應併予駁回。
六、因本案事證已臻明確，兩造其餘主張陳述及所提之證據，均毋庸再予審酌，附此
    敘明。
七、訴訟費用負擔之依據：民事訴訟法第七十八條。
中　　　華　　　民　　　國　　九十一　　年　　　三　　　月　　二十二　　日
                                    臺灣士林地方法院民事第二庭
~B法　　　官　劉穎怡
右為正本係照原本作成。
如對本判決上訴須於判決送達後廿日內向本院提出上訴狀。
中　　　華　　　民　　　國　　九十一　　年　　　三　　　月　　二十七　　日
~B法院書記官　陳雪麗
